最高法院刑事判決　　　　　　　　　　　　　　　九十一年度台上字第六七五四號
　　上　訴　人　甲○○即榮培.
右上訴人因常業重利案件，不服台灣高等法院台中分院中華民國八十九年八月三十日
第二審判決（八十九年度上訴字第九○六號，起訴案號：台灣台中地方法院檢察署八
十九年度偵字第一四七五號），提起上訴，本院判決如左：
    主  文
原判決撤銷，發回臺灣高等法院臺中分院。
    理  由
本件原判決認定上訴人甲○○（原名榮培墑，於民國八十九年五月十六日改名）自民
國八十八年七月二十六日起，在台中市○○區○○街二○一號住處經營金錢借貸業務
。其方式為在中國時報、聯合報及自由時報刊登內容為「三萬、軍公教、身分證、0
000000」之借款廣告，並將上開電話轉接至「0000000000號」行動
電話，以供借款者與其聯絡。上訴人於借款者來電後，即指定在台中市某不定處所商
議借款手續，而趁林益全、黃淑招、江桓灶、徐天泉等人急迫用款之際，或貸予新台
幣（下同）一萬元，利息十天一期，每期二千元；或貸予一萬元，每月一千元不等之
利息；若遲延未還，則加收違約金一千元，借貸者並須簽發本票及留置身分證以為擔
保。以此取得如原判決附表所示之與原本顯不相當之重利，並恃以維生，而以之為常
業等情。因而撤銷第一審判決，改判仍論處上訴人以乘他人急迫貸以金錢，而取得與
原本顯不相當之重利為常業罪刑，固非無見。
惟查：(一)、按證據之證明力雖由法院自由判斷，然證據之本身如存有瑕疵，則在此瑕
疵未究明之前，遽採為論罪之依據，其採證即難謂適法。原判決認定上訴人先後於八
十八年八月六日，及同年月二十日分別借款三萬元、二萬元予黃淑招、江桓灶，而各
取得如原判決附表編號二、三所示之重利共六千元及四千元之事實，無非以黃淑招在
台中憲兵隊訊問時之陳述，及江桓灶在台中憲兵隊暨檢察官偵訊時之陳述，為其主要
之論據。惟卷查黃淑招在台中憲兵隊訊問時先則稱：伊於八十八年八月六日下午十六
時許向上訴人借款三萬元，預扣利息六千元，並付手續費一千元，實得二萬三千元云
云。惟又改稱：伊第一次向上訴人借款係在（八十八年）八月六日前二個月，正確時
間應是在六月初，每十天計算一次利息，共付利息七次，前六次共付三萬六千元，第
七次因沒錢而以項鍊為抵押，最後一次還利息是八月六日等語（見偵查卷第三十五頁
正反面）。其所述向上訴人借款之時間與支付利息之次數、金額，前後不一。而江桓
灶在台中憲兵隊訊問時則陳稱：伊向上訴人借款二次，八十八年八月二十日借得二萬
元，翌（二十一）日又借得一萬元，共借三萬元，並未預扣利息，之後尚未支付利息
，就接到上訴人電話說證件等物被檢方扣押了等語（見偵查卷第四十頁反面、第四十
一頁）。嗣於檢察訊問時則改稱：「幾月份借忘記了，但我是借二萬元……給他（指
上訴人）先扣四千元作利息，約定半月清償，我簽本票及押身分證，只借一次，我不
認識他」等語。惟旋又翻稱：「（借款情形？）我們不認識，於八月十幾日，向他（
指上訴人）借一萬元，隔日再借一萬，寫二張本票（各一萬元），並押身分證，利息
沒有跟他講，因是認識朋友，他就先借我……」等語（見偵查卷第八十二頁）。其對
於向上訴人借款之次數、金額，以及有無支付利息，所述前後亦不一致。尤其在檢察
官同次偵訊時，對於雙方是否認識、借款日期，以及有無支付利息等項，所述自相齟
齬，非無瑕疵。究竟實情為何？原審未予究明釐清，遽採黃、江二人前後矛盾之陳述
，作為論罪之依據，依上說明，其採證自非適法。(二)、原判決認定上訴人趁徐天泉急
迫之際，或貸予一萬元，「利息十天一期」，每期二千元；或貸予一萬元，每月一千
元不等之利息等情；無非係採用徐天泉在台中憲兵隊之陳述，為其論據。惟卷查徐天
泉在台中憲兵隊訊問時陳稱：伊向上訴人借款二萬元，利息係以「七天為一期」，每
期四千元等語（見偵查卷第四十七頁）。原判決上開認定，似與徐天泉在台中憲兵隊
所陳未盡相符。原判決並未說明徐天泉前揭陳述何以不足採信之理由，遽認上訴人借
款予徐某亦係以「十天為一期」計算利息，亦嫌理由欠備。(三)、卷查台中憲兵隊在上
訴人住處搜得姚德男之身分證暨姚某所簽發之一萬元本票一張（見偵查卷第十六頁反
面、第六十七頁）；而檢察官起訴書亦以此作為上訴人有向姚某收取重利罪嫌之證據
之一。原判決理由雖以姚德男於憲兵隊及偵審中均未到庭作證，亦無憑據可供參酌，
而認為不能證明上訴人有此部分重利事實（見原判決第五面倒數第五、六行）。惟查
上訴人於原審供承：伊借款一萬元予姚德男，利息每月一千元，姚某交付其身分證及
本票作抵押等語（見原審卷第四十四頁）。倘若屬實，則上訴人向姚某收取之月息亦
高達十分，已達法定年利率百分之二十之六倍，能否謂非重利？不無研酌餘地。究竟
實情為何？此與判斷上訴人是否併有此部分重利犯行攸關，自有命姚德男到庭調查明
白之必要。原審雖二度傳訊姚某均未到庭，然該二次傳票既均已合法送達於姚某而均
無正當理由不到庭。原審並非不能依法拘提其到庭訊問，以查明實情。乃原審捨此不
為，徒謂姚某未到庭作證，亦無憑據可供參酌云云，遽認不能證明上訴人此部分犯罪
，亦嫌調查未盡。(四)、按刑法第四十一條已於九十年一月十日修正公布，並於同年月
十二日生效實施。依新法規定犯最重本刑為五年以下有期徒刑以下之刑之罪，而受有
期徒刑六個月以下有期徒刑或拘役之宣告，因身體、教育、職業、家庭之關係或其他
正當事由，執行顯有困難者，得以一元（銀元）以上，三元（銀元）以下折算一日，
易科罰金。原判決論處上訴人常業重利罪，並科處有期徒刑五月。惟該罪係屬最重本
刑為五年以下有期徒刑以下之刑之罪，應有上開新法規定之適用。原判決未及適用新
法諭知易科罰金之折算標準，於法亦有未合。以上或為上訴意旨所指摘，或為本院得
依職權調查之事項，應認原判決有撤銷發回之原因。至原判決其他不另為無罪諭知部
分，因與發回部分有審判不可分關係，應併予發回。
據上論結，應依刑事訴訟法第百三百九十七條、第四百零一條，判決如主文。
中      華      民      國    九十一    年     十一     月    二十八    日
                              最高法院刑事第六庭
                                  審判長法官  吳  雄  銘
                                        法官  池  啟  明
                                        法官  石  木  欽
                                        法官  郭  毓  洲
                                        法官  吳  三  龍
      右正本證明與原本無異
                                              書  記  官
中      華      民      國    九十一    年     十二     月      二      日
